【裁判字號】    97,重訴,478
【裁判日期】    981109
【裁判案由】    返還土地等
【裁判全文】
臺灣臺中地方法院民事判決             97年度重訴字第478號
原      告
兼反訴被告  卯○○
訴訟代理人  胡峰賓律師
訴訟代理人  寅○○
被      告
兼反訴原告  未○○
被      告  辰○○○
            巳○○
            午○○○
            癸○○○○○○
            壬○○
            辛○○
            丁○○
被      告  大銘通運股份有限公司
法定代理人  午○○○
被      告  大銘汽車貨運股份有限公司
法定代理人  未○○
被      告  高銘貨櫃倉儲股份有限公司
法定代理人  子○○
被      告  山銘汽車貨運股份有限公司
法定代理人  午○○○
上被告共同
訴訟代理人  張柏山律師
上列當事人間請求返還土地等事件，經於民國98年10月5日言詞
辯論終結，本院判決如下：
    主    文
原告之訴及假執行之聲請均駁回。
本訴訴訟費用由原告卯○○負擔。
反訴被告卯○○應將坐落台中縣大雅鄉○○○段201-15O地號土
地（面積5,685平方公尺）及坐落台中縣大雅鄉○○○段49建號
（門牌號碼台中縣大雅鄉○○路26之2號、總面積496.93平方公
尺）建物所有權全部移轉登記與反訴原告未○○所有。
反訴訴訟費用由反訴被告卯○○負擔。
    事實及理由
壹、本訴部分：
  一、原告方面：
      （一）聲明：
            １、被告應將坐落臺中縣大雅鄉○○○段第201-15
                0地號土地上之建物拆除，並將全部土地返還
                於原告。
            ２、被告應連帶給付原告新臺幣（下同）8,175,64
                3元，及自起訴狀繕本送達之翌日起至清償日
                止，按年息百分之五計算之利息，並另自起訴
                狀繕本送達之翌日起至交還前項土地之日止，
                按月連帶給付原告313,602元。
            ３、被告應給付原告11,289,672元，及自起訴狀繕
                本送達之翌日起至清償日止，按年息百分之五
                計算之利息。但其中如有一被告給付時，其餘
                被告就已給付部份，免其責任。
            ４、被告應將坐落臺中縣大雅鄉○○○段49建號建
                物（門牌號碼台中縣大雅鄉○○路26之2號，
                面積496.93平方公尺）騰空並交還原告。
            ５、被告未○○應將臺灣銀行豐原分行所核發之抵
                押權塗銷同意書、他項權利證明書、抵押權設
                定契約書返還於原告。
            ６、原告願供擔保請准宣告假執行。
      （二）陳述：
            １、坐落臺中縣上橫山段第201-150地號土地及同
                段49建號建物（坐落於同段198-1地號土地上
                ，門牌號碼台中縣大雅鄉○○路26-2號）為原
                告卯○○所有。因系爭201-150地號土地為不
                規則狀，與同段201-220、201-149、201-151
                、201-152等土地相鄰，另同段198-1地號土地
                被告則為共有人。詎被告等人趁與原告間之土
                地界址不規則、坐落位置相鄰交錯之便，佔用
                整片鄰接土地搭蓋廠房、私設加油儲槽及將土
                地、廠房出租他人。原告與被告等人間，並無
                租賃或使用借貸關係存在，亦未設定地上權。
                被告等人未得原告同意，擅自將系爭201-150
                地號土地出租予他人，不法占用原告之不動產
                甚明。原告多次發函要求被告等人自行搬離，
                被告等人卻置若罔聞，仍持續占用系爭201-15
                0地號土地及使用49建號建物營利。
            ２、按民法第767條規定，所有人對於無權占有或
                侵奪其所有物者，得請求返還之。對於妨害其
                所有權者，得請求除去之。有妨害所有權之虞
                者，得請求防止之。原告為系爭201-150地號
                土地，及同段49建號建物（門牌號碼為台中縣
                大雅鄉○○路26-2號）之所有權人，自得依民
                法第767條規定，訴請被告等人拆屋還地及遷
                讓建物。
            ３、系爭201-150地號土地曾為訴外人「富銘汽車
                貨運股份有限公司」向訴外人台灣銀行之借款
                債務，設定抵押權供為擔保。現上開債務皆已
                清償完畢，債權銀行並已將塗銷同意書及他項
                權利證明書發予被告未○○。原告為塗銷系爭
                201-150地號土地之抵押權登記，依法應提出
                塗銷同意書等文件，始得辦理。原告曾多次要
                求被告協同辦理抵押權塗銷，但遭被告拒絕。
                故原告爰基於所有人之排除侵害請求權，訴請
                被告未○○將台灣銀行豐原分行就系爭土地所
                核發之抵押權塗銷同意書、他項權利證明書、
                抵押權設定契約書返還於原告。
            ４、次按，無權占用他人之土地，即無法律上原因
                受有相當於租金之利益，並致他人受有損害，
                土地所有權人得依民法第179條不當得利之規
                定，請求無權占用人賠償相當於租金之損害。
                被告等人無合法權源占用原告所有之系爭201-
                150地號土地及49建號建物為營業行為，甚至
                興建倉儲廠房出租他人牟利，原告自得依侵權
                行為及不當得利規定，請求被告給付下列金額
                ：
                (1)、依臺中縣清水地政事務所所製作之複丈圖
                    所示，被告於台中縣大雅鄉○○○段201-
                    150地號土地上興建有A、B兩棟建物，占
                    用面積4,110.53平方公尺（約為1243.435
                    325坪），以每坪228.57元計算，一年可
                    獲得之租金為3,410,544元（1243.435325
                    坪×228.57元×12月＝3,410,544元），
                    其餘未有建物之土地面積為1,574.47平方
                    公尺，爰依土地法規定計算一年之可得利
                    益為352,680元（1574.47平方公尺×2,80
                    0元×0.08＝352,680元），計為3,763,22
                    4元，每月為313,602元。則自95年9月6日
                    起至97年9月5日止，原告依民法第179條
                    及184條第一項前段所得請求被告連帶賠
                    償相當於租金之損害，以每月313,602元
                    計算，計為7,526,448元（313,602元×24
                    月＝7,526,448元），又因被告等竊佔原
                    告之土地違法開墾並作非農業使用，致原
                    告因而多繳房屋稅10,152元、地價稅多徵
                    639,043元，此亦係因被告等人之侵害所
                    致生之損害，併為請求，合計為8,175,63
                    4元，並均應自訴狀繕本送達翌日起至清
                    償日止，按年息百分之五計算利息。
                (2)、另因被告等人無權占用原告所有之上開土
                    地情事，仍在持續當中，原告爰另自起訴
                    狀繕本送達之翌日起至被告交還土地之日
                    止，請求被告按月連帶給付原告相當於租
                    金之損害313,602元。
                (3)、原告另請求被告返還自92年9月6日至95年
                    9月5日、每月以313,602元計算之相當租
                    金不當利益11,289,672元（313,602元×
                    36月＝11,289,672元），亦應自起訴狀繕
                    本送達翌日起至清償日止，按年息百分之
                    五計算利息。
            ５、被告雖抗辯系爭201-150地號土地及49建號建
                物為被告未○○借用原告名義登記，實際所有
                權為被告未○○所有云云，並非事實，蓋因：
                (1)、原告與被告未○○為兄弟關係，早年與訴
                    外人賴崑陽（即二人之父）從一部貨車之
                    規模，辛勤積存每一分所得後用來添購貨
                    車，漸漸擴大其營業規模，「直到卅歲那
                    一年，他才幡然大徹大悟，認為這樣過著
                    打打殺殺的生活，實在沒有意思……希望
                    他能有朝一日成為貨運公司之大亨，於是
                    辛苦賺來的錢，他是更加的予以愛惜，就
                    是十元、百元他都不敢輕易浪費，每屆滿
                    一部貨運車的價款，他即予以購置下來，
                    因此，經過廿多年的奮鬥不懈，他的貨運
                    行內之貨車，乃由一部變成十部，十部變
                    成百部，演變至今日已經擁有三百多部之
                    規模了」（參賴崑陽生平事蹟剪報），賴
                    崑陽育有四男五女，共同經營事業，曾傳
                    為鄉里間之美談，此事亦刻於賴崑陽墓園
                    之碑文內，「與妻劉氏率四男五女胼手胝
                    足從事貨運業，積四十年的打拼，子女個
                    個事業有成「大銘集團」運輸王國更是遠
                    近馳名，有如大樹一樣」等語。原告賴倍
                    元及被告未○○多年來跟從賴崑陽經營貨
                    運業務，皆為大銘汽車貨運股份有限公司
                    之原始股東，後為擴張事業版圖，除大銘
                    汽車貨運股份有限公司外，其等分別成立
                    多間公司，並由家族成員輪流擔任公司之
                    董事、監事等職務，例如原告卯○○亦擔
                    任大銘汽車貨運股份有限公司之監察人、
                    富銘汽車貨運股份有限公司之監察人、永
                    銘通運股份有限公司董事，賴崑陽之三男
                    賴志益擔任山銘汽車貨運股份有限公司董
                    事，高銘貨櫃倉儲股份有限公司由賴崑陽
                    之長女子○○擔任負責人，其餘家族親屬
                    則分別為各公司股東，如賴易寶（卯○○
                    之配偶）為大銘汽車貨運有限公司、山銘
                    汽車貨運股份有限公司之股東，丑○○（
                    賴崑陽之四女）為山銘汽車貨運股份有限
                    公司、高銘貨櫃倉儲股份有限公司之股東
                    。高銘貨櫃倉儲股份有限公司前向台灣銀
                    行申辦貸款，其授信案件審核表中，台灣
                    銀行初審意見為「該公司於去年11月間成
                    立……實際經營者為總經理未○○，其家
                    族除組成本公司外，亦組成大銘等數家公
                    司經營同一運輸業務」，可知於大銘集團
                    於台中縣之往來銀行皆知其為家族經營之
                    企業集團，並將此列入授信評估中考量。
                    足見大銘集團並非由被告未○○一人之力
                    所經營來，乃是全家族同心協力努力之成
                    果。兩造共同經營大銘汽車貨運股份有限
                    公司等事業（下稱大銘集團）。大銘集團
                    獲利甚豐，所獲利益除加倍投資於大銘集
                    團外，亦常以盈餘紅利用之購置不動產，
                    故系爭土地即為原告卯○○以投資紅利所
                    購置，惟因大銘集團主要係以被告未○○
                    為對外處理事務之負責人，故原告即委託
                    被告未○○代為處理購地事宜，並直接以
                    原告應得之紅利款項撥用為購地之資金。
                    是被告未○○所辯系爭土地為伊所購買，
                    僅係借名登記於原告名下一語，並不足採
                    。
                (2)、當事人主張有利於己之事實者，就其事實
                    有舉證之責任，民事訴訟法第277條前段
                    定有明文。又民事訴訟如係由原告主張權
                    利者，應先由原告負舉證之責，若原告先
                    不能舉證，以證實自己主張之事實為真實
                    ，則被告就其抗辯事實即令不能舉證，或
                    其所舉證據尚有疵累，亦應駁回原告之請
                    求。再請求履行債務之訴，除被告自認原
                    告所主張債權發生原因之事實外，應先由
                    原告就其主張此項事實，負舉證之責任，
                    必須證明其為真實後，被告於其抗辯事實
                    ，始應負證明之責任，此為舉證責任分擔
                    之原則，最高法院著有17上字第917號、4
                    3年台上字第377號判例可資參照。次按當
                    事人約定，一方（借名者）經他方（出名
                    者）同意，而就屬於一方之財產，以他方
                    之名義，登記為所有人或其他權利人，即
                    為借名契約。借名契約為無名契約，當事
                    人基於特定目的，依私法自治原則而訂立
                    借名契約，自無不可。原告起訴請求被告
                    等返還系爭土地，業已提出土地地籍資料
                    謄本證明有所有權存在，該謄本為公文書
                    ，當可認為真正；被告未○○提起反訴，
                    指稱系爭201-150地號土地及49建號乃係
                    借名登記於原告名下，則被告未○○自應
                    就其所稱之借名登記一事，提出借名契約
                    文書，以證其與原告卯○○間確實存在借
                    名契約，否則即為空言，不足可採。
                (3)、原告卯○○乃係於77年6月間因買賣而取
                    得系爭201-150地號土地之所有權，迄今
                    已有20年。原土地法第30條第1項所為「
                    私有農地所有權之移轉，其承受人以能自
                    耕者為限，並不得移轉為共有」之規定，
                    業於89年刪除。倘若系爭201-150地號土
                    地為被告未○○借名登記於原告卯○○名
                    下，則被告未○○自可於修法後要求原告
                    移轉登記於其所有，而非直至原告為本件
                    請求時，方為借名之抗辯。另被告大銘汽
                    車貨運股份有限公司於62年7月20日成立
                    ，成立之初，因公司資本及週轉金除家族
                    自有資金外，多依靠銀行週期性融資，並
                    於會計週期結算盈餘之後還款，投入資金
                    多用於購買運輸設備上，初始乃未固定發
                    放薪水，如有家用均從公司資金中支出，
                    約自71年後始開始領取薪水，每房約領50
                    00元，媳婦不支薪，70年代之後每月獲利
                    約2,000至3,000萬，乃以盈餘購置資產、
                    陸續成立多家新公司發展業務。由81年1
                    月16日訴外人富銘貨櫃倉儲股份有限公司
                    向訴外人台灣銀行申辦貸款，其授信案件
                    審核表中台灣銀行於資產負債損益之分析
                    載「該公司與其關係企業均由未○○先生
                    統籌財務，財務結構薄弱，資金週轉偶有
                    緊湊現象，惟尚屬正常。」可知「大銘集
                    團」各公司均係由被告未○○統籌財務事
                    務，資金往來皆由被告未○○出面處理，
                    家族成員如原告卯○○等人若有動支其紅
                    利、盈餘購置物品時，亦圴由被告未○○
                    出面撥支款項，足是原告購買土地亦係於
                    洽談好後，由被告未○○自公司盈餘內撥
                    支，代為給付賣主，除被告未○○外，家
                    族其他成員並無直接從公司領取款項使用
                    之權限。再者，家族習慣以事業經營有成
                    之紅利用以購置土地，產業散佈於全省各
                    處，非屬被告未○○一人所有，各房均有
                    以家族事業盈餘購置土地之情形。其中三
                    房賴志益亦因而擁有台中縣大雅鄉○○○
                    段201-149號、201-151號、201-152號土
                    地及大雅鄉○○段350-2、大雅鄉○○段4
                    49、450、454、459號等土地，現由賴志
                    益之繼承人申○○○、賴軍承、賴茗濠、
                    賴湘羚、賴世緯繼承取得。被告未○○嗣
                    曾與賴志益之繼承人賴鄭金女等人商議購
                    買原為賴志益名下之土地，有買賣契約書
                    可稽，其後雖因故而未履約。但如被告所
                    稱土地皆為其所購入，僅因不具自耕農身
                    分而借名登記於其他兄弟名下，則被告賴
                    銘河自得要求賴志益之繼承人返還借名登
                    記之土地即可，又何須以鉅款購買？足見
                    所言借名登記一節係子虛烏有。
  二、被告方面：
      （一）聲明：原告之訴及假執行之聲請均駁回，如受不利
            判決，願供擔保，請准宣告免為假執行。
      （二）陳述：
            １、坐落台中縣大雅鄉○○段201-150地號土地及
                同段49建號建物（門牌號碼為台中縣大雅鄉○○路26-2號）固均登記於原告卯○○之名下，
                惟非原告卯○○所有。緣被告未○○與原告卯
                ○○為兄弟，系爭201-150地號土地為被告未
                ○○於77年6月間，經仲介人甲○○之介紹，
                而向前手乙○○、己○○、戊○○所購買，因
                屬農地，礙於當時農業發展條例之規定，被告
                未○○不具自耕農身份，無法登記為系爭201-
                150地號土地之所有權人，乃借名登記在原告
                名下，惟系爭土地均由被告未○○管理使用，
                並繳交地價稅迄今，更曾於77年8月31日、81
                年6月ll日由被告未○○以訴外人富銘汽車貨
                運股份有限公司（負責人為被告未○○）為債
                務人，而持系爭土地設定抵押權向台灣銀行借
                款，顯見系爭201-150地號土地實為被告未○○所有。
            ２、被告辰○○○為被告未○○之配偶，被告巳○○、午○○○、癸○○○○○○、壬○○、辛○○、丁○○等人分別為被告未○○子、媳。
                各有事業及任職，被告大銘通運股份有限公司
                、大銘汽車貨運股份有限公司、高銘貨櫃倉儲
                股份有限公司、山銘汽車貨運股份有限公司等
                各有營業事項，均與系爭201-150地號土地之
                買受、登記、管領使用無關，且均未設籍於系
                爭土地上，更未使用系爭土地。原告所指被告
                未○○以外之被告無權占用系爭土地，並受有
                相當租金之不當得利等情，均非實在。
            ３、原告既主張坐落台中縣大雅鄉○○○段201-15
                0地號土地及同段198-1地號土地上之49建號（
                即門牌號碼台中縣大雅鄉○○路26之2號面積4
                96.93平方公尺）建物，所有權均為其所有，
                則何以建造之初，其規劃及登記名義，均與建
                號47（登記名義人賴崑陽）、48（登記名義人
                賴志益）之建物為共同結構設計及營造？並以
                單一門戶進出？營造費同又如何與賴崑陽、賴
                志益分擔？況建物營造完成後均未曾自行管領
                使用，而與賴崑陽、賴志益將之交由被告未○○使用？且無任何書契？且系爭土地及同段49
                建號建物之所有權狀，迄今仍在被告未○○手
                中。是原告訴請被告拆屋還地、騰空遷讓房屋
                ，自應就其所主張有所有權之源由，另負舉證
                責任。
            ４、原告另指被告等竊佔前開土地、建物從事營業
                行為等情，與事實不合。原告與訴外人賴茗濠
                、賴湘羚、賴世緯等人前於97年間提出刑事告
                訴，指控被告竊佔系爭土地、建物一案，業經
                臺灣臺中地方法院檢察署以97年度偵字第1542
                9號為不起訴處分、另臺灣高等法院臺中分院
                檢察署亦以97年度上聲議字第1663號處分書駁
                回原告之再議聲請而確定在案。
            ５、原告為46年6月16日出生，其於77年間年僅31
                歲，退役後未經營事業，並無豐沛收入，當年
                亦無銀行融資貸款，何來財力購置系爭土地及
                營造系爭建物？被告未○○於65年12月13日創
                設大雅汽車貨運行（原登記負責人為被告未○○之配偶辰○○○，嗣改登記負責人為妻舅易
                阿松，再於85年ll月4日無償贈與被告未○○
                經營。被告未○○另創立大銘汽車貨運股份有
                限公司、大雅汽車貨運行、富銘汽車貨運股份
                有限公司、高銘貨櫃儲股份有限公司、山銘汽
                車貨運股份有限公司，創立之時，礙於當時公
                司法有關股份有限公司應有「七人以上」股東
                設立之規定，乃以家族成員名義分別擔任各該
                公司之名義股東或名義負責人，但家族成員實
                無人有實際出資之事實，若有任職於公司或協
                助處理公司事務者，即受有薪資酬勞，故原告
                實為受僱於被告未○○，而非原告所主張之大
                銘集團為家族共同經營，集團財務由被告未○○一人掌控之情事。因此所購置之土地，皆係
                被告未○○因應發展事業之需求及置產規劃，
                又礙於當時法令，始借名登記於家族成員名下
                。證人賴鄭金女98年8月3日言詞辯論期日所為
                之證言，與事實不符。另兩造之父賴崑陽一生
                從事「雞販」生意，並無汽車駕照，不會開車
                ，如何經營汽車貨運業務？更於民國五、六十
                年間因案判刑確定而受刑長達數年之久，其如
                何能經營汽車貨運事業？且原告所稱：大銘集
                團為家族共同經營，但集團財務由被告未○○
                一人掌控一節，果若屬實，則被告未○○、辰
                ○○○夫婦自始獨佔大股，豈不早被家族成員
                對之爭執？是原告所稱：「足見大銘貨運集團
                非由被告未○○一人之力所經營，乃是全家族
                同心協力努力之成果」云云，並非實在。
貳、反訴部分：
  一、反訴原告未○○方面：
      （一）反訴聲明：
            １、反訴被告應將坐落台中縣大雅鄉○○○段201-
                15O地號土地所有權移轉登記與反訴原告未○○所有。
            ２、反訴被告應將坐落台中縣大雅鄉○○○段49建
                號（門牌號碼台中縣大雅鄉○○路26之2號面
                積496.93平方公尺）建物所有權移轉登記為反
                訴原告未○○所有。
      （二）反訴陳述：反訴原告未○○與反訴被告卯○○為兄
            弟，系爭201-150地號土地為被告未○○於77年6月
            間，經仲介人甲○○之介紹，而向前手乙○○、己○○、戊○○所購買，因屬農地，礙於當時農業發
            展條例之規定，被告未○○不具自耕農身份，無法
            登記為系爭201-150地號土地之所有權人，乃借名
            登記在原告名下，惟系爭土地均由被告未○○管理
            使用，並繳交地價稅迄今，更曾於77年8月31日、8
            1年6月ll日由被告未○○以富銘汽車貨運股份有限
            公司（負責人為被告未○○）為債務人，而持系爭
            土地設定抵押權向台灣銀行借款，顯見系爭201-15
            0地號土地實為被告未○○所有，已如本訴答辯所
            示。另反訴原告自行出資營造49建號（即門牌號碼
            台中縣大雅鄉○○路26-2號面積496.93平方公尺）
            建物，建物所有權亦因反訴原告不具自耕農身分，
            乃於「建造農舍」時，將系爭建物所有權借用將系
            爭土地借名登記在反訴被告名下，並約定俟法令許
            可自為登記時，再行辦理該土地所有權移轉登記為
            反訴原告未○○所有，故系爭土地並非反訴被告名
            義登記，故兩造間成立無名之借名登記契約關係，
            並約定俟法令許可反訴原告未○○得自為登記時，
            再行辦理該所有權移轉登記。反訴原告未○○爰本
            於所有權，訴請反訴被告應將坐落台中縣大雅鄉○○○段201-15O地號土地及同段建號49（門牌號碼
            台中縣大雅鄉○○路26-2號面積496.93平方公尺）
            建物所有權，移轉登記為反訴原告未○○所有。其
            餘援用本訴之答辯。
  二、反訴被告方面：
      （一）反訴答辯聲明：反訴原告未○○之反訴駁回。
      （二）反訴答辯陳述：當事人主張有利於己之事實者，就
            其事實有舉證之責任。又原告主張權利者，應先由
            原告負舉證之責，若原告未舉證證實自己主張之事
            實為真實，則被告就其抗辯事實即令不能舉證，或
            所舉證據尚有疵累，亦應駁回原告之請求。再請求
            履行債務之訴，除被告自認原告所主張債權發生原
            因事實外，應先由原告就其主張此項事實，負舉之
            責任，必須證明其為真實後，被告就抗辯事實，始
            應負舉證責任。當事人約定，一方（借名者）經他
            方（出名者）同意，而就屬於一方之財產，以他方
            之名義，登記為所有人或其他權利人，即為借名契
            約。反訴被告就返還系爭土地之訴訟，業已提出土
            地地籍資料謄本證明有所有權存在，該謄本為掌管
            該業務之公務機關所製作之公文書，當可認該登記
            資料之真偽無疑；反訴原告未○○聲稱係借名登記
            於反訴被告名下，即應應提出借名登記之契約文書
            ，以證其與反訴被告卯○○間有存在借名契約。反
            訴被告卯○○係於77年6月間買賣取得系爭土地所
            有權，迄今已有20年，土地法第30條第l項對於私
            有農地移轉之限制早於88年即已刪除，倘若系爭土
            地確為反訴原告未○○借名登記於反訴被告卯○○
            所有，反訴原告未○○自可於修法後要求反訴被告
            移轉登記予反訴原告，豈有俟反訴被告訴請遷讓時
            方為主張。再者反訴原告雖主張系爭土地之買賣價
            金為其繳納，惟並未提出證據證明支付價金乃係基
            於與反訴被告間之借名契約而來，其主張自不足採
            ，其餘援用本訴中所為之主張而為反訴答辯。
、法院得心證之理由：
  一、程序方面：
      （一）按訴狀送達後，原告不得將原訴變更或追加他訴。
            但有下列各款情形之一者，不在此限：三、擴張或
            減縮應受判決事項之聲明者。民事訴訟法第255條
            第1項第3款定有明文。本件原告原起訴聲明：被告
            應拆除坐落臺中縣大雅鄉○○○段第201-150地號
            之建物，並返還於原告，及被告應連帶給付原告5,
            116,500元，及自起訴狀繕本送達翌日起至清償日
            止，按年息百分之五計算之利息，並自起訴狀繕本
            送達之翌日起至交還土地之日止，按月給付原告85
            ,275元。嗣經擴張如本訴聲明所載。核屬擴張應受
            判決事項之聲明，爰予准許。
      （二）次按，被告於言詞辯論終結前，得在本訴繫屬之法
            院，對於原告及就訴訟標的必須合一確定之人提起
            反訴。民事訴訟法第259條定有明文。本件被告即
            反訴原告未○○於言詞辯論終結前，以系爭土地及
            建物原係借名登記於原告即反訴被告名下為由，提
            起反訴，請求反訴被告應將系爭土地及建物之所有
            權移轉登記予被告即反訴原告未○○所有，經核與
            本訴之攻擊防禦方法相牽連，提起反訴，應予准許
            。
  二、實體部分：
      （一）本訴部分：
            １、土地法第43條所謂登記有絕對效力，係為保護
                第三人起見，將登記事項賦與絕對真實之公信
                力，如第三人信賴登記機關之登記而取得不動
                產權利時，不因前手登記原因之無效或撤銷而
                被追奪，然真正權利人在未有第三人取得權利
                前，仍得據以對登記名義人有移轉登記之請求
                。
            ２、次按借名契約，係指當事人約定，一方（借名
                者）經他方（出名者）同意，而就屬於一方現
                在或將來之財產，以他方之名義，登記為所有
                人或其他權利人，但無使他方取得實質所有權
                或其他權利之意思。而在現行法制下，借名契
                約乃無名契約，依私法自治原則，當事人基於
                特定目的而訂立借名契約，如未違反強制規定
                或公序良俗，當非法所不許。
            ３、經查，坐落臺中縣上橫山段201-150地號之土
                地及同段198-1地號土地上之大雅鄉○○○段4
                9建號建物（門牌號碼台中縣大雅鄉○○路26-
                2號）現登記為原告卯○○所有，系爭上橫山
                段201-150地號之土地上有被告未○○所興建
                之未保存登記廠房坐落，部分並出租他人。另
                49建號建物與同段47、48號建物則為一體式建
                築，內部互通，使用同一大門出入，現供被大
                銘汽車貨運股份有限公司調度貨運車輛使用等
                情，有不動產登記謄本可參，並經本院履勘在
                卷，且為兩造所不爭執，信屬實在。
            ４、原告雖據不動產登記資料主張其為系爭201-15
                0地號之土地及同段198-1地號土地上之大雅鄉
                ○○○段49建號建物之所有權人。惟查：
                (1)、證人己○○（即系爭土地之原出賣人）於
                    本院審理中到庭結證：「當初系爭土地我
                    和我兄弟戊○○共有，當初是透過證人李
                    文振仲介出售的，我只知道是買土地的人
                    是作貨櫃的...我沒看過買方，手續都是
                    交給甲○○去幫我處理的。至於買賣價金
                    是怎麼拿到的，時間太久了，我不記得了
                    ...」。
                (2)、證人甲○○則證述：「...證人己○○是
                    我同學，我的土地就在系爭的土地附近。
                    當初系爭土地是賣給未○○，他在從事大
                    銘貨運行的工作，因為己○○是在市政府
                    工作，因此不認識未○○，我是在介紹土
                    地之前就已經認識未○○了。當初是賴銘
                    河一個人來和我談買賣的事情的，他們的
                    兄弟並沒有一起來，未○○當時原本在大
                    雅的大明國小附近原本就有在從事貨運的
                    生意，可能是因為需要土地空間，所以才
                    會買系爭的土地...在我印象中，當時...
                    農地不可細分，而且沒有自耕農身分的話
                    也不可以買土地...未○○並沒有告訴我
                    他要登記在誰的名下、原因是什麼。我只
                    是猜想可能是因為農地跟自耕農身分的關
                    係才會登記在別人的名字下面...買賣土
                    地那時候我還不認識原告，不過後來我因
                    為有載地瓜去給他們的母親，所以也有看
                    到過原告，原告當時在做什麼工作我不知
                    道，可能是在幫忙他哥哥未○○吧？...
                    （土地買賣價金是誰給付的？）未○○開
                    了一張500萬的支票交給我，我再交給楊
                    慶堂，至於支票發票人是誰我不記得了。
                    談妥買賣之後，後來是到代書酉○○那邊
                    去辦手續，證人己○○他們三兄弟也都有
                    來，他應該是忘記他有去了。系爭土地原
                    本是有種植一些甘蔗，未○○買了土地後
                    我有看到他很有氣魄的買了很多卡車停在
                    那土地上，他應該也是有蓋房子作倉庫使
                    用...乙○○他們和我是叔伯兄弟關係，
                    當初價格也是我幫他們一起談的。在代書
                    那邊我並沒有聽到代書有特別提到農地要
                    自耕農的身分才能夠買，不過這是我自己
                    知道的事情...」。
                (3)、證人庚○○（系爭建物之建築設計人）則
                    證稱：「（是否認識原告卯○○？）原先
                    不認識原告，是後來這幾年在大雅國小運
                    動的時候認識的。（是否認識被告未○○
                    ？）認識，因為他來我事務所說要蓋房子
                    。未○○曾經委託我設計房子，總共有2
                    個案子，一棟是鋼架在先，RC的在後。因
                    為我在當地從事建築設計，所以他知道我
                    才主動來找我的。他是有告訴我要蓋的房
                    子形式，鐵架部分是要作倉庫，RC部分應
                    該是要做辦公室，不過是以農舍名義提出
                    申請的。未○○委託我設計時並沒有告訴
                    我是他們兄弟一起蓋還是他自己蓋或是他
                    公司蓋的，這我不清楚；至於報酬如何支
                    付，我也不記得了。（卯○○有無委託你
                    蓋過房子？）那時候我們沒有接洽。（你
                    認識卯○○後，他有無委託你蓋過房子？
                    ）我認識卯○○後，他並沒有委託我蓋過
                    房子。卯○○認識我之後也從來沒有跟我
                    提起過他跟他哥哥的糾紛問題，我們只有
                    談運動的事情，他們兄弟間的問題我不清
                    楚」。
                (4)、證人丙○○則結證：「...當初因為我有
                    朋友在從事營造業，有買新的怪手，我因
                    為知道土地買賣的事情，所以我知道賴銘
                    河需要僱用人來整地處理土地，因此我就
                    有跟他說是否就讓我朋友來做，因為我當
                    初若早知道他要買土地的話，我也可以當
                    仲介人。（卯○○在土地買賣之後，就土
                    地整地、建物興建的事情有無跟你討論過
                    ？）當初介紹來的包商是跟未○○講的，
                    他們談的細節內容我並不清楚。（系爭辦
                    公室的營造商廖登來是否你知道？）整地
                    、蓋房子的都是我介紹來的包商廖登來，
                    他已經過世了」。
                (5)、依上開證人證言，足認系爭201-150土地
                    之相關買賣與付款事宜及系爭49建號建物
                    之設計、規畫與興建，均係被告未○○所
                    出面處理，原告並未出面。按購置不動產
                    及起造建物乃屬重大事項，參諸一般常情
                    ，真正權利人鮮有不親自參與相關事項之
                    情事者。然本件原告卻未曾與出賣人或仲
                    介人商談土地買賣細節，亦未與建築師討
                    論起造內容，另土地與建物所有權狀正本
                    均為被告未○○所持有，多年來之稅款亦
                    非原告所繳納。是原告所稱系爭土地為其
                    所買受，建物為其所興建一語，實與常情
                    有違。
                (6)、原告雖另舉證人申○○○之證言，主張系
                    爭土地乃係以原告在大銘集團所得領取之
                    盈餘紅利用供購買云云。惟查：證人賴鄭
                    莉榕對本院所詢問「當初去買系爭土地的
                    原因？誰出資？為何用你小叔名義登記？
                    」一節，答稱：「當初事業是兄弟一起經
                    營的，賺得的錢照理來說應該也是大家的
                    ；雖然買賣土地的錢當時是由被告未○○
                    負責掌管財務，由他處理款項的支付事宜
                    ，但這些錢如果沒有兄弟一起打拚，就不
                    會有這些錢，這些錢應該是屬於兄弟大家
                    的，不是未○○自己一人出的。至於為何
                    不登記共有而只登記為原告所有，這是我
                    公公的決定，他並沒有告訴我為何只登記
                    小叔的名字，而沒有登記共有，我不清楚
                    ...他們兄弟後來為了這個產權的事情爭
                    執，但我們作媳婦的不會去管這些事情。
                    大肚山上的辦公室我有去過，至於辦公室
                    後面的房子做何用途，我並不清楚。我們
                    作媳婦的比較不會去管這些事情，因為公
                    公還在，公公會處理...反正買土地的錢
                    就是大家共有的，土地應該也是大家的，
                    地號我是搞不清楚，但是土地權利應該是
                    大家的」。是證人申○○○所言「買賣土
                    地的錢應該是屬於兄弟大家的」一語，乃
                    係其個人之認知，而非兩造或公司全體股
                    東所達成之協議內容。原告既未提出系爭
                    土地買賣及建物興建之資金乃其所自行給
                    付之證明，復未能證明所稱之「大銘集團
                    」所示各家公司全體股東有以公司資金購
                    置系爭不動產及起造建物供為對各別股東
                    之紅利給付一情屬實，是所稱系爭201-15
                    0土地及49建號建物為其所購置及興建云
                    云，尚非可採。
            ５、本院綜觀上情，因認原告所稱系爭201-150土
                地為其所買受，系爭49建號建物為其所興建一
                語，實與常情有違。另被告未○○所辯系爭20
                1-150地號土地為其於77年6月間經仲介人即證
                人甲○○之介紹，而向前手乙○○、戊○○及
                證人己○○所購買，因礙於當時法令規定，乃
                將之借名登記在原告名下；系爭建物亦係其所
                原始起造並借名登記在原告名下一情，核與常
                情相符。從而，系爭土地及建物既非原告所實
                際所有，則原告本於民法第767條、179條及18
                4條規定，訴請被告等人拆屋還地、遷讓建物
                、交付抵押權塗銷同意書、他項權利證明書、
                抵押權設定契約書及賠償相當於租金之不當得
                利與損害，於法均非有據。至被告未○○購置
                系爭201-150地號土地及起造系爭49建號建物
                之資金來源，縱如原告所稱係來自於各該公司
                之資金，然此亦係各該公司能否訴請被告未○○返還之問題，尚非原告所得逕予主張。
      （二）、反訴部分：
            １、按借名登記契約當事人間之權利義務，應先依
                雙方之契約內容而定；契約未約定者，應以補
                充解釋之方法決定之；於補充解釋時，應參考
                民法關於委任之相關規定，且應類推適用民法
                關於委任之規定，包括期限屆滿消滅、提前終
                止。借名登記契約，當事人締約之內容，僅在
                於以出名者之名義，登記為系爭標的財產之所
                有人或其他權利人。因此，除非當事人就該標
                的財產另有買賣、互易、或贈與之約定，否則
                借名者得請求出名者應將業已登記在其名義之
                財產返還於出名者。該返還系爭標的財產之請
                求，如契約有明訂者，即以該約定為請求權基
                礎；未明訂者，則因借名登記屬於非典型勞務
                契約，得依民法第529條規定而以民法第541條
                為請求權基礎。返還之方式，首先應依契約之
                約定；未約定者，則視其財產之類型而定。返
                還之時期，亦應先視契約之約定；未約定者，
                基於借名登記契約係為借名者之利益而訂立，
                故原則上，借名者得隨時請求返還。
            ２、系爭201-150地號土地既為反訴原告未○○於
                77年6月間經仲介人即證人甲○○之介紹，而
                向前手乙○○、戊○○及證人己○○所購買，
                因礙於當時法令規定，始將之借名登記在反訴
                被告名下；另系爭建物亦係反訴原告未○○所
                原始起造並借名登記在反訴被告名下一節，已
                如前述。從而，反訴原告未○○主張終止借名
                契約及訴請反訴被告應將坐落台中縣大雅鄉○○○段201-15O地號土地及同段49建號（門牌
                號碼台中縣大雅鄉○○路26之2號面積496.93
                平方公尺）建物所有權移轉登記與反訴原告未
                ○○所有，自屬有據。
肆、綜上所述：
  一、本訴部分：原告本於民法第767條、179條及184條規定，
      訴請被告等人拆屋還地、遷讓建物、交付抵押權塗銷同意
      書、他項權利證明書、抵押權設定契約書及賠償相當於租
      金之不當得利與損害，於法尚非有據，本訴為無理由，應
      予駁回，另其假執行之聲請亦併予駁回。
  二、反訴部分：反訴原告未○○主張終止借名登記契約而訴請
      反訴被告應將坐落台中縣大雅鄉○○○段201-15O地號土
      地及台中縣大雅鄉○○○段49建號（門牌號碼台中縣大雅
      鄉○○路26之2號面積496.93平方公尺）建物所有權移轉
      登記與反訴原告未○○所有，為有理由，應予准許。
伍、本件事證已臻明確，兩造其餘攻擊防禦方法及舉證，核與判
    決結果無影響，爰不逐一論述，併予敘明。
陸、據上論結，本件原告之本訴為無理由，反訴原告未○○之反
    訴，為有理由，依民事訴訟法第78條，判決如主文。
中    華    民    國    98    年    11    月    9     日
                  民事第四庭    法  官  林宗成
上正本係照原本作成。
如對本判決上訴，須於判決送達後20日內向本院提出上訴狀。
中    華    民    國    98    年    11    月    9    日
                                書記官


司法院資訊處製作；財團法人民間司法改革基金會備份。
